【裁判字號】    95,上易,35
【裁判日期】    951011
【裁判案由】    拆屋還地
【裁判全文】
臺灣高等法院花蓮分院民事判決          95年度上易字第35號
上  訴  人  丙○○
            甲○○
共      同
訴訟代理人  廖學忠律師
被上訴人    乙○○
訴訟代理人  黃健弘律師
上列當事人間請求拆屋還地事件，上訴人對於台灣花蓮地方法院
中華民國95年5月19日92年訴字第296號第一審判決提起上訴，本
院於95年9月26日言詞辯論終結，判決如下：
    主      文
上訴駁回。
第二審訴訟費用由上訴人負擔。
    事實及理由
一、本件經本院審理結果，認為原審准許被上訴人之請求，判命
    上訴人應將坐落花蓮縣壽豐鄉○○段378之1地號土地上、門
    牌號碼花蓮縣壽豐鄉○○村○○路85號如原判決附圖所示面
    積36.51平方公尺之房屋拆除，將占用之土地返還被上訴人
    及許水發，認事用法，並無不合。爰引用第一審判決書所載
    之事實及理由如附件所示。
二、上訴人提起上訴，聲明：
    (一)原判決廢棄。
    (二)被上訴人在原審之訴駁回。
    其陳述略以：
    (一)被上訴人於起訴狀已自承民國50餘年間其父將花蓮縣壽
        豐鄉○○段78-452號土地無償借予訴外人張居聰之父，
        張居聰之父於62年間無視被上訴人及其家人之反對，在
        系爭土地上建屋，嗣後更擅將土地移轉給上訴人丙○○
        使用，丙○○復於其上再建房屋以供居住等語。是系爭
        土地於62年間即被上訴人放領，尚未取得系爭土地所有
        權期間，已非由被上訴人作耕地使用，而係由上訴人丙
        ○○建屋使用，被上訴人已不具承領系爭土地資格，又
        未使用系爭土地，詎竟訛稱其為耕地之系爭土地現使用
        人，使公地管理機關陷於錯誤而繼續承領，並取得系爭
        所有權，依據上訴人於71年2月15日取得系爭土地所有
        權時之「台灣省放領公有耕地扶植自耕農實施辦法」第
        6 條第1項規定，其取得系爭土地所有權之原因違背前
        開法律強制規定而無效。上訴人為系爭土地之利害關係
        人，自得對被上訴人為無效之主張，從而被上訴人不能
        依據無效之所有權請求被上訴人拆屋還地。
    (二)上訴人於系爭土地上興建房屋，被上訴人之父對系爭土
        地界線知之甚詳，且於民國62年間同意張居聰之父及上
        訴人在該地上一齊興建連棟之鋼筋水泥房屋，被上訴人
        之父居住附近，不但未提出異議，顯有使用借貸契約存
        在，被上訴人提供上訴人使用系爭土地興建房屋之目的
        消滅前，上訴人並非無權占有。
三、被上訴人則聲明駁回上訴，並以：
    (一)按台灣省放領公有耕地扶植自耕農實施辦法第12條規定
        ，公地承領人於規定期間內繳清全部地價後，依法取得
        所有權，憑承領證書換取土地所有權狀。緣系爭土地係
        被上訴人之父生前所承領之公地，並於53年上期即繳清
        地價，依上開條文之規定，斯時即已取得所有權，惟因
        地政機關延宕，遲至71年2月15日始辦妥登記，並非如
        上訴人所指系爭土地係於71年2月15日繳清地價後取得
        所有權。
    (二)系爭土地既係經被上訴人之父依法辦理承領，並繳清地
        價取得所有權在案，殊無如上訴人所指有違反台灣省放
        領公有耕地扶植自耕農實施辦法第6條之情。何況依上
        開辦法第15條規定，公地承領人如有左列各款情事之一
        者，得隨時撤銷其承領，收回土地，所繳地價不予發還
        ：
        1、冒名頂替矇請承領者。2、非自為耕作者。3、違反
        規定私自移轉者。4、無合法原因而欠繳地價或土地稅
        者。5、違反本辦法及其他有關規定者。故縱被上訴人
        有上開情事之一，亦係由主管機關撤銷承領，收回土地
        ，而非違反強制規定，當然無效，在主管機關撤銷承領
        前，被上訴人依土地法第43條所為之登記，仍有絕對效
        力，何況，縱被上訴人取得系爭土地之登記原因有無效
        或撤銷之事由，亦係「真正權利人」可得主張，上訴人
        係無權占用系爭土地之人，又有何理由主張上開事由。
        被上訴人基於合法登記之土地所有權人名義，請求無權
        占用系爭土地之上訴人拆屋還地，自屬合法，上訴人之
        上訴顯無理由等語。
四、經查：
    (一)按民事訴訟法第447條原規定採行修正之續審制，仍無
        法避免及改正當事人輕忽第1審程序，遲至第2審程序始
        提出新攻擊防禦方法之情形，不但耗費司法資源，且造
        成對造當事人時間、勞力及費用之浪費，亦無法建構完
        善之金字塔型訴訟制度。為改正上述之缺點，合理分配
        司法資源，92年6月25日修正之本條第1項規定，原則上
        禁止當事人於第2審提出新攻擊或防禦方法 (92年民事
        訴訟法第447條修正理由參照)。本件系爭土地為被上訴
        人及訴外人許水發共有，所有權應有部分各為2分之1，
        為兩造當事人於第1審所不爭執之事實 (見原審卷第10
        、103頁)。上訴人復於第2審主張被上訴人並非系爭土
        地之所有權人，就此在第1審整理並協議簡化後已不得
        主張之爭點，因無非可歸責於上訴人之事由致未能於原
        審提出，依修正後民事訴訟法第447條第1項規定，自不
        得於第2審再行提出，依同條第3項規定，應由本院駁回
        之。
    (二)又當事人主張有利於己之事實者，就其事實有舉證之責
        任。民事訴訟法第277條前段定有明文。上訴人辯稱被
        上訴人之父於62年間同意上訴人在系爭土地上興建房屋
        云云，為被上訴人所否認，上訴人就此並未能舉證實說
        ，依據前述說明，上訴人此部分之辯詞即難採信，亦經
        原審述之甚詳，上訴人仍執前詞，主張其有合法使用系
        爭土地權源，並不足採。上訴意旨指摘原判決不當，求
        予廢棄改判，為無理由，應予駁回。
據上論結，本件上訴為無理由，依民事訴訟法第449條第1項、第
78條、第85條第1項前段，判決如主文。
中    華    民    國    95    年    10    月    11    日
                     民事庭審判長法官     謝 志 揚
                                 法官     賴 淳 良
                                 法官     林 慶 煙
右為正本係照原本作成。
本件不得上訴。
                           法院書記官     林 明 智
中    華    民    國    95    年    10    月    11    日


司法院資訊處製作；財團法人民間司法改革基金會備份。
